臺灣臺北地方法院民事判決　　　　　　95年度重訴字第1424號
原　　　告　中華商業銀行股份有限公司
法定代理人　陳聯一即接管小組召.
訴訟代理人　丁○○
　　　　　　丙○○
被　　　告　甲○○
　　　　　　乙○○
共　　　同
訴訟代理人　王惠光律師
上列當事人間請求塗銷所有權移轉登記事件，本院於民國96年6月
13日言詞辯論終結，判決如下：
    主  文
確認被告甲○○、乙○○於民國九十五年六月十五日就坐落台北
市○○區○○段二小段二二二地號，權利範圍三分之一之土地所
為買賣關係不存在。
被告乙○○應塗銷前項所示土地於民國九十五年七月十九日以買
賣為原因之所有權移轉登記。
訴訟費用由被告負擔。
    事實及理由
甲、程序方面
    本件原告中華商業銀行股份有限公司起訴時，其法定代理人
    原為吳金贊，嗣於訴訟進行中，原告之主管機關行政院金融
    監督管理委員會於96年1月5日以金管銀(二)字第09620000130
    號函指定中央存款保險股份有限公司接管小組接管，並由召
    集人陳聯一代行原告董事及監察人職權，陳聯一復於96年1
    月30日具狀聲明承受訴訟（本院卷第21頁參照），核與民事
    訴訟法第170條所定相符，應予准許。
乙、實體方面：
壹、原告起訴主張：
一、訴外人易緯網路科技股份有限公司（下稱易緯公司）前於94
    年11月29日邀同被告甲○○為連帶保證人，向原告借款新臺
    幣（下同）300萬元，惟易緯公司自95年7月12日起，即未依
    約繳付借款本息，依雙方間加速條款約定，易緯公司即喪失
    期限利益，上開借款債務視為全部到期，被告甲○○即應負
    連帶清償之責。而被告乙○○及甲○○為母子，被告甲○○
    為脫免伊財產遭原告聲請強制執行取償，竟於95年6月15日
    與被告乙○○通謀為虛偽之意思表示，訂立不實之買賣契約
    ，由被告乙○○買受被告甲○○所有，坐落台北市○○區○
    ○段二小段222地號，權利範圍1/3之土地（下稱系爭土地）
    ，並於95年7月19日辦理所有權移轉登記完畢。依民法第87
    條第1項前段規定，上開不實之買賣契約為無效，是以之為
    登記原因之所有權移轉登記，應予塗銷。系爭土地既仍屬被
    告甲○○所有，被告乙○○復爭執系爭土地為伊所有，則原
    告對於被告間系爭土地買賣關係是否存在，即有確認利益。
    又被告甲○○怠於行使伊塗銷登記請求權，依民法第242條
    規定，原告得代位被告甲○○行使之。爰以先位之訴請求確
    認被告間系爭土地買賣關係不存在，並訴請被告乙○○塗銷
    前述所有權移轉登記。另被告甲○○、乙○○上開所為，無
    論係無償或有償，均有害及原告之債權，依民法第244條規
    定，原告得聲請法院撤銷之並命被告乙○○回復原狀。是如
    認原告先位之訴為無理由，爰以備位之訴請求撤銷上開被告
    間之買賣契約及系爭土地所有權移轉行為，並請求被告乙○
    ○塗銷前述所有權移轉登記。
二、系爭土地縱係何道松信託登記於被告甲○○名下，惟依信託
    法第4條規定，以應登記之財產權為信託者，非經信託登記
    ，不得對抗第三人，而系爭土地既未經信託登記，自不得以
    之對抗原告。又系爭土地既登記為被告甲○○所有，即為伊
    之責任財產，且被告甲○○為易緯公司向原告借款之連帶保
    證人，於連帶保證契約成立後，伊與原告之債權債務關係即
    己發生，伊之所有責任財產即為原告債權之總擔保，被告既
    自承何道松唯恐甲○○之債務糾紛，致系爭土地遭人扣押，
    乃將系爭土地之所有權移轉登記於被告乙○○名下，更足見
    被告買賣系爭土地並無對價關係。
三、爰此聲明：(一)先位之訴部分：１、確認被告甲○○、乙○○
    於95年6月15日就系爭土地所為買賣關係不存在；２、被告
    乙○○應塗銷系爭土地於95年7月19日以買賣為原因之所有
    權移轉登記。(二)備位之訴部分：１、被告甲○○與乙○○分
    別於95年6月15日、95年7月19日就系爭土地所為買賣契約及
    所有權移轉登記行為，均應予撤銷；２、被告乙○○應塗銷
    系爭土地於95年7月19日以買賣為原因之所有權移轉登記。
貳、被告抗辯：坐落台北市○○區○○段二小段222地號之土地
    ，其地目為墓地，原係被告甲○○之祖先所有，嗣由被告甲
    ○○之父何道松與叔伯何道標、何道權等3人各取得1/3之持
    分，其後，何道松再於89年間將伊持分出售予富天下開發股
    份有限公司（下稱富天下公司），至90年間為節稅及履約考
    量，遂將何道松之持分先行移轉登記於被告甲○○名下，借
    用被告甲○○之名義履約，故被告甲○○係基於信託或贈與
    而成為系爭土地名義上之所有權人，本非有償取得系爭土地
    。又因被告甲○○之債務糾紛，何道松恐無法對富天下公司
    履約，遂終止信託及解除贈與契約，然何道松並未將系爭土
    地過戶返還自己名下，而係移轉所有權於其妻即被告乙○○
    名下，故並無原告所指通謀虛偽意思表示情事，被告乙○○
    亦非無法律上原因而取得系爭土地所有權。爰此聲明：駁回
    原告之訴。
、兩造不爭執之事項：
    被告甲○○與乙○○間並無給付系爭土地買賣價金之事實（
    本院卷第43頁參照）。
肆、得心證之理由：
一、本件原告起訴主張被告甲○○為脫免伊財產遭原告聲請強制
    執行取償，遂於95年6月15日與被告乙○○通謀虛偽訂立買
    賣契約，由被告乙○○向被告甲○○買受系爭土地，並辦妥
    所有權移轉登記完畢，依民法第87條第1項前段規定，渠2人
    間之買賣契約為無效，系爭土地所有權移轉登記即應予塗銷
    等語；而被告甲○○、乙○○則否認渠2人間有何通謀虛偽
    意思表示情事，並以前揭情辭置辯，故本件應審究之爭點，
    即為：被告甲○○、乙○○於95年6月15日就系爭土地所為
    買賣是否係通謀虛偽之意思表示？爰說明如下：
(一)、按所謂通謀而為虛偽意思表示，乃指表意人與相對人互相故
    意為非真意之表示而言，最高法院62年台上字第316號判例
    意旨足資參照。經查，被告乙○○係於95年7月19日辦妥所
    有權移轉登記，取得系爭土地之所有權，其登記原因為買賣
    ，原因發生日期則為95年6月15日，有系爭土地登記謄本附
    卷可參（本院卷第10、35頁參照），然實際上，被告甲○○
    與乙○○間就系爭土地並無買賣及給付價金之事實存在，亦
    據被告訴訟代理人於本院96年3月5日言詞辯論時自認：「被
    告甲○○與被告乙○○之間確實沒有給付買賣價金，因為本
    來就不是買賣。」等語足憑（本院卷第43頁參照），是被告
    乙○○自被告甲○○受讓系爭土地所有權之原因，既非買賣
    ，自堪認被告甲○○、乙○○於95年6月15日就系爭土地所
    為之買賣合意，係渠2人互相故意為非真意之表示，依首揭
    判例意旨，即屬所謂通謀而為虛偽意思表示，依民法第87條
    第1項前段規定，渠2人於前揭時日所為買賣系爭土地之意思
    表示，為無效。因此，被告甲○○、乙○○辯稱渠2人間並
    無何通謀虛偽意思表示情事云云，顯不足採。
(二)、又被告雖辯稱系爭土地係因被告甲○○之父何道松為借用伊
    名義對富天下公司履行土地買賣契約，而基於信託或贈與使
    伊無償取得系爭土地，事後何道松自得終止信託或撤銷贈與
    ，並將系爭土地所有權再移轉於被告乙○○云云，惟負擔行
    為本不以當事人就標的物有處分權為必要，是縱令何道松確
    曾與富天下公司就系爭土地訂立買賣契約，亦不足以證明被
    告甲○○係基於信託或贈與之關係，而自何道松受讓系爭土
    地之所有權，故被告抗辯被告甲○○僅是系爭土地登記名義
    上之所有權人云云，尚難採信。此外，被告就何道松與被告
    甲○○間存在信託或贈與之法律關係，以及何道松曾為終止
    信託或撤銷贈與等有利於己之事實，並未舉證以實其說，故
    被告辯稱被告乙○○係因何道松終止信託及撤銷贈與而取得
    系爭土地所有權云云，亦不足為採。
二、綜上所述，被告甲○○、乙○○於95年6月15日就系爭土地
    所為之買賣合意，既屬通謀虛偽之意思表示，而為無效之法
    律行為，則原告以先位聲明求為確認渠2人於95年6月15日就
    系爭土地所為買賣關係不存在，即為有理由，應予准許。再
    按，債務人怠於行使其權利時，債權人因保全債權，得以自
    己之名義，行使其權利，民法第242條前段定有明文。查被
    告何傳均為易緯公司前於94年11月29向原告借款之連帶保證
    人，有原告提出放款借據在卷可佐（本院卷第8頁參照），
    是被告對於易緯公司向原告之借款債務，即應負連帶清償之
    責。又被告乙○○取得系爭土地所有權之登記原因為無效，
    已如前述，則被告乙○○對被告甲○○即負有塗銷95年7 月
    19日就系爭土地所為之所有權移轉登記之義務。而被告甲○
    ○於本件抗辯伊與被告乙○○間並無任何通謀虛偽意思表示
    情事云云，堪認伊有怠於行使塗銷登記權利之情事。從而，
    原告為保全其借款本息之清償，依上開民法規定，即得以自
    己之名義，行使前述被告甲○○塗銷95年7月19日系爭土地
    所有權移轉登記之權利。故本件原告依民法第242條規定，
    以先位之訴請求被告乙○○塗銷系爭土地於95年7月19日以
    買賣為原因之所有權移轉登記，為有理由，亦應准許之。
三、末按預備訴之合併，係以當事人先位之訴有理由，為備位之
    訴裁判之解除條件；先位之訴無理由，則為備位之訴裁判之
    停止條件。而本件原告先位之訴既為有理由，是本院就其備
    位之訴，即毋庸予以審究。
伍、本件事證已臻明確，兩造其餘攻擊防禦方法，核與本件判決
    之結果無影響，爰不一一論述，併此敘明。
陸、據上論結。本件原告之訴為有理由，依民事訴訟法第第85條
    第1項前段，判決如主文。
中　　華　　民　　國　　96　　年　　6 　　月　　29　　日
                  民事第六庭    法　官　楊晉佳
以上正本係照原本作成。
如不服本判決，須於送達後20日內依對造人數提出繕本向本院提
出上訴狀上訴於臺灣高等法院。
中　　華　　民　　國　　96　　年　　6 　　月　　29　　日
                                書記官  朱俶伶
